臺灣高等法院民事判決　　　　　　　　　　　　　 　九十年度上易字第五八○號
　　　上　訴　人　甲○○
　　　被上訴　人　乙○○
右當事人間返還借款事件，上訴人對於中華民國九十年七月十六日臺灣板橋地方法院
八十八年度訴字第一三○一號第一審判決提起上訴，並為訴之追加，本院判決如左：
    主    文
上訴及追加之訴均駁回。
第二審（含追加部分）訴訟費用由上訴人負擔。
    事實及理由
壹、程序方面：
一、查上訴人於原審就特定九筆欠款為請求，其日期及金額分別為日期：８７、１
    ２、１１，金額：３５０００元。日期：８７、１２、１４，金額：４０００
    ０元。日期：８７、１２、１５，金額：５８５００元。日期：８７、１２
    、１１，金額：３５０００元。日期：８７、１２、１１，金額：２００００
    元。日期：８７、１２、７，金額：８２０００元。日期：８７、１２、１
    １，金額：１１０００元。日期：８７、１２、１８，金額：５０００元。
    日期：８７、１２、１１，金額：３４７９０元。嗣於本院主張其所請求返還者
    如九十一年一月十四日準備書狀附表【貳】第十項所載第二、五筆被上訴人收受
    匯款部分之十四萬六千五百元（見本院卷第一三九頁），核其前後主張之當事人
    相同，訴訟標的均為消費借貸法律關係，聲明亦均請求返還借款，故非屬訴之變
    更或追加，僅為事實陳述之更正，依民事訴訟法第四百六十三條準用第二百五十
    六條規定，自無庸得對造之同意，核先敘明。
二、按在第二審為訴之變更或追加，非經他造同意，不得為之。但民事訴訟法第二百
    五十五條第一項第二款至第六款情形，不在此限。又請求之基礎事實同一者，縱
    於訴狀送達後，原告仍得將原訴變更或追加他訴，無須得被告同意，此觀民事訴
    訟法第四百四十六條第一項、第二百五十五條第一項第二款規定自明。查上訴人
    於本院九十年十一月六日準備書狀第一項中主張本件其交付被上訴人之款項若與
    消費借貸有間，依不當得利法則，其亦得請求被上訴人償還等語，核屬訴之追加
    ，雖被上訴人不予同意，惟此訴與原訴消費借貸之基礎事實乃屬同一，依上開說
    明，其追加即為合法。
貳、實體方面：
一、本件上訴人在原審起訴主張：被上訴人與其妻葉靜蓉於民國八十七年十月間在台
　　北縣板橋市共同經營女紅妝服飾行，女紅妝服飾行將客戶刷卡消費金額以請款單
　　向聯合信用卡中心及美國運通銀行請款後，聯合信用卡中心及美國運通銀行會按
　　請款金額百分之九七‧五分別撥款。上訴人係從事水電工作，被上訴人及葉靜蓉
　　以其等有多家店營業需週轉為由，而開立借據暨同意切結書，陸續向上訴人取款
　　週轉，同時，訴外人葉靜蓉亦向伊稱雙方可以暫墊款週轉方式合作，即先將客戶
　　刷卡消費金額統計之請款單傳真給上訴人，由上訴人先於次日按請款單金額百分
　　之九五交付被上訴人等，被上訴人則就聯合信用卡中心及美國運通銀行撥款之帳
　　戶即被上訴人設於中興銀行新莊分行之000000000000活期存款帳戶
　　書立委託存摺及存摺收益讓渡切結書暨同意授權書，將存摺、印章交由上訴人保
　　管，上訴人可領取帳戶內之款項抵債。上訴人自八十七年十月三十一日起至八十
　　八年一月二十九日止，依約共借被上訴人新台幣（下同）三百九十一萬七千一百
　　五十六元，其中由花旗銀行匯款一百三十五萬九千七百七十三元，台北商銀匯款
　　六十一萬四千一百十五元，中興銀行匯款二十九萬七千五百元，匯款部分合計二
　　百二十七萬一千三百八十七元，另以現金交付一百六十四萬五千七百六十九元，
　　此有上開由被上訴人及葉靜蓉傳真與上訴人之客戶刷卡消費金額統計請款單、日
　　記帳冊、存摺讓渡同意切結書、被上訴人聯合信用卡中心及中興銀行帳戶相關資
　　料足資證明上訴人交付金額共計三百九十一萬七千一百五十六元。惟被上訴人等
　　竟利用九張無客戶刷卡消費交易事實之請款單傳真，使上訴人如數匯款，卻無從
　　由前開被上訴人之信用卡撥款帳戶中領款抵債，其積欠未還之金額如上訴人九十
　　一年一月十四日準備書狀附表【貳】第十四項第五、六欄所載合計為一百九十一
　　萬六千八百五十五元，此由上開附表【貳】第十四項第五、六欄被上訴人非營業
　　墊借款、上訴人已付款記帳之應還款與上開附表【貳】第一至八項六十七筆營業
　　記載比對，即可證明。又上訴人否認已由被上訴人帳戶中提領二百六十四萬九千
　　二百七十一元，且上訴人於原審九十年三月一日準備書狀中之所為關於其已由被
　　上訴人帳戶中領取二百三十一萬一千九百八十九元事實之自認亦經撤銷。茲請求
　　其中三十四萬四千七百九十元，爰依消費借貸之法律關係，求為判命被上訴人給
　　付三十四萬四千七百九十元及自起訴狀繕本送達之翌日起至清償日止，按週年利
　　率百分之六計算利息之判決（上開請求，原審為上訴人全部敗訴之判決）。上訴
　　人並於本院主張其現僅就上開附表【貳】第十項第二、五筆所載被上訴人收受匯
　　款之十四萬六千五百元請求償還，乃上訴聲明：(一)原判決關於駁回左開第二項之
　　訴部分廢棄。(二)右廢棄部分，被上訴人應給付上訴人十四萬六千五百元及自起訴
　　狀繕本送達之翌日起至清償日止，按週年利率百分之五計算利息之判決。
二、被上訴人則以：否認兩造間有消費借貸關係存在，上訴人所提之「借據暨同意切
    結書」上並未記載借款金額，故不能以此認定雙方有消費借貸之法律關係存在。
    又訴外人葉靜蓉與上訴人間雖有金錢往來，但訴外人葉靜蓉並非就每筆刷卡款項
    皆向上訴人要求週轉。否認上訴人所稱其共交付被上訴人等三百九十一萬七千一
　　百五十六元，及被上訴人仍積欠上訴人一百九十一萬六千八百五十五元之事實。
　　本件因上訴人與訴外人葉靜蓉金錢往來頻繁，故不能以任一筆匯款來證明雙方之
　　金錢往來關係。茲本件上訴人已由被上訴人設於中興銀行新莊分行之00000
　　0000000活期存款帳戶中取提領二百六十四萬九千二百七十一元，上訴人
　　於原審九十年三月一日所提準備書狀中亦已自認其已由本件聯合信用卡中心撥款
　　帳戶即被上訴人上開設於中興銀行新莊分行之活期存款帳戶中領取二百三十一萬
　　一千九百八十九元，是除非上訴人能證明其交付被上訴人之金額超過此等數額，
　　否則不論依消費借貸法律關係或依不當得利法則，其向被上訴人請求返還借款或
　　償還利得均屬無理由各等語置辯。並於本院答辯聲明：對造之上訴駁回。
三、查上訴人主張被上訴人與其妻葉靜蓉於八十七年十月間在台北縣板橋市共同經營
    女紅妝服飾行，女紅妝服飾行將客戶刷卡消費金額以請款單向聯合信用卡中心及
    美國運通銀行請款後，聯合信用卡中心及美國運通銀行會按請款金額百分之九七
    ‧五分別撥款。訴外人葉靜蓉以其有多家店營業需週轉為由，而開立借據暨同意
    切結書，陸續向上訴人取款週轉，同時，訴外人葉靜蓉亦向上訴人稱雙方可以暫
    墊款週轉方式合作，即先將客戶刷卡消費金額統計之請款單傳真給上訴人，由上
    訴人先於次日按請款單金額百分之九五交付，被上訴人則就聯合信用卡中心及美
    國運通銀行撥款之帳戶即被上訴人設於中興銀行新莊分行之000000000
    000活期存款帳戶書立委託存摺及存摺收益讓渡切結書暨同意授權書，將存摺
    、印章交由上訴人保管，上訴人可領取帳戶內之款項抵債等事實，有上訴人提出
    之借據暨同意切結書及上開授權書可證（見原審卷(一)第八頁、第五十四頁），並
    為被上訴人所不爭執，自堪信為真實。而上訴人於原審請求被上訴人應返還如前
    述之九筆借款計三十四萬四千七百九十元本息。其遭敗訴判決後，於本院變更請
    求被上訴人應返還八十七年十二月四日及同年月九日，上訴人由台北商業銀行匯
    給被上訴人分別為十萬六千五百元、四萬元之借款二筆共計十四萬六千五百元本
    息，並提出該銀行之「歷史明細檔查詢單」為證（見本院卷第一九七頁，依查詢
    單該筆四萬元，應係四萬零十八元之誤）。上訴人既自承兩造間之金錢往來甚為
    頻繁，致上訴人對何筆借款業已清償，已難記憶，而變更其請求之金額。是本件
    所應審究者，為被上訴人向上訴人借款若干？及償還與否？茲詳析如后：
    (一)按當事人主張有利於己之事實者，就其事實有舉證之責任，民事訴訟法第二百
      七十七條前段定有明文。又按當事人主張有金錢借貸關係存在，須就其發生所
      須具備之特別要件即金錢之交付及借貸意思表示相互一致負舉證之責任 (最高
      法院八十一年台上字第二三七二號判決參照) ，本件上訴人既主張兩造間存在
      金錢借貸關係，依消費借貸及不當得利之法律關係訴請被上訴人返還十四萬六
      千五百元及利息，自應舉證證明其有交付金錢與被上訴人之事實。查上訴人主
      張其與被上訴人間存在金錢借貸關係，雖據提出由被上訴人簽立之借據暨同意
　　　切結書影本一件為憑，惟查，該借據暨同意切結書並未載明借款日期，亦未記
　　　載借款之金額，是該借據暨同意切結書顯不足以證明被上訴人有向上訴人借貸
　　　若干之事實。
    (二)上訴人所提出台北國際商業羅東銀行戶名甲○○之「歷史明細檔查詢單」影本
      （見本院卷第一九七頁），其上雖記載八十七年十二月四日提領十萬六千五百
      元，同年月九日提領四萬零十八元。然被上訴人否認收受該二筆借款。如前所
      述，由於被上訴人將其中興銀行新莊分行之存摺及印章交付上訴人，並授權上
　　　訴人可任意領取，以清償借款。另上訴人亦自認被上訴人係以傳真單據方式共
　　　數十張向其借款「惟感熱紙，因時間而模糊滅失，上訴人仍保有十數張單據」
　　　云云（見本院卷第一九四頁上訴人言詞辯論狀所載）。可見上訴人就被上訴人
　　　究係借款若干？已難舉證，以實其說。
    (三)依上訴人主張，其共借款予上訴人數十筆，金額共計三百九十一萬七千一百五
      十六元。其中匯款三十一筆，二百二十七萬一千三百八十七元，現金交付二十
      八筆一百六十四萬五千七百六十九元。然被上訴人否認曾收受現金一百六十四
　　　萬五千七百六十九元，此部分主張，上訴人既不能舉證以實其說，自不可採。
    (四)查上訴人於原審已具狀自認聯合信用卡中心撥款至其獲被上訴人授權提領之中
　　　興銀行被上訴人之帳戶內共有二百三十一萬一千九百八十九元（見原審卷(二)第
　　　十頁準備書狀所載）。按當事人主張之事實，經他造於準備書狀內自認者，無
　　　庸舉證，民事訴訟法第二百七十九條第一項定有明文。本件被上訴人既主張借
　　　款均已還清，上訴人復具狀自認已清償二百三十一萬一千九百八十九元，依上
　　　開規定，此部分之事實，堪信為真。雖上訴人於本院審理中主張其自認係出於
　　　錯誤，主張撤銷。但自認之撤銷，除別有規定外，以自認人能證明與事實不符
　　　而自認者，始得為之，復為同法條第三項所明定。茲上訴人既未能證明其自認
　　　與事實不符，其撤銷自認，自非法之所許。
    (五)如前所述，兩造間之借款既甚頻繁，被上訴人之傳真借款單據，上訴人復多所
      滅失，而被上訴人復將上開中興銀行新莊分行之存摺及印章交由上訴人授權其
      領取以清償欠款，因此，借款究清償與否，自應以總借款額與總清償額會算，
      實無從單以何筆匯款請求返還該筆借款。茲上訴人主張其曾匯款予被上訴人計
      二百二十七萬一千三百八十七元，縱認屬實。然既已受償二百三十一萬一千九
      百八十九元，自無借款未還情事。
四、從而，上訴人基於消費借款法則，請求被上訴人返還借款十四萬六千五百元之本
    息，洵非正當。又上訴人既不能舉證證明被上訴人有何無法律上原因取得該款，
    致上訴人受損害，上訴人以不當得利法則請求返還系爭款項亦不應允許。原審為
    其敗訴之判決，洵無違誤。上訴意旨，仍執陳詞，指摘原判決此部分不當，求予
    廢棄改判，為無理由，應予駁回其上訴。
五、本件事實已臻明確，兩造其餘攻擊防禦方法及證據經予審酌，核與判決結果不生
    影響，爰不再逐一論述，併此敘明。
據上論結，本件上訴及追加之訴均為無理由，依民事訴訟法第四百四十九條第一項、
第七十八條，判決如主文。
中　　　華　　　民　　　國　　九十一　　年　　　八　　　月　　　六　　　日
　　　　　　　　　　　　　  民事第八庭
                                審判長法　官　鄭　三　源
                                      法  官  周  美  月
                                      法　官　王　淇  梓
右正本係照原本作成。
不得上訴。
中　　　華　　　民　　　國　　九十一　　年　　　八　　　月　　　八　　　日
　　　　　　　　　　　　　　　　　　　書記官　張　美　華
